【裁判字號】    95,重上,599
【裁判日期】    950817
【裁判案由】    債務人異議之訴
【裁判全文】
臺灣高等法院民事判決                 95年度重上字第599號
上  訴  人  甲○○
訴訟代理人  丙○○
            劉昌崙律師
            林聖彬律師
            李逸文律師
上  一  人
複 代理 人  許坤皇律師
被 上訴 人  大世界有線電視股份有限公司
法定代理人  乙○○
訴訟代理人  郭百祿律師
當事人間債務人異議之訴事件，上訴人對於中華民國95年9月19
日臺灣基隆地方法院94年度重訴字第68號第一審判決提起上訴，
本院判決如下：
    主      文
原判決廢棄，發回台灣基隆地方法院。
    事實及理由
一、按第一審之訴訟程序有重大之瑕疵者，第二審法院得廢棄原
    判決，而將該事件發回原法院；但以因維持審級制度認為必
    要時為限，民事訴訟法第451條第1項定有明文。又審判長應
    注意令當事人就訴訟關係之事實及法律，為適當完全之辯論
    ，並應向當事人發問或曉諭，令其陳述事實、聲明證據、或
    為其他必要之聲明及陳述，其所聲明及陳述有不明瞭或不完
    足者，應令其敘明或補充之。此係審判長 (或獨任法官) 因
    定訴訟關係之闡明權，同時為其義務，故審判長對於訴訟關
    係未盡此項必要之處置，違背闡明之義務者，其訴訟程序即
    有重大瑕疵，基此所為之判決，亦屬違背法令，此觀民事訴
    訟法第 199條第1項、第2項規定及最高法院43年度台上字第
    12號判例即明。
二、查被上訴人主張上訴人利用其擔任被上訴人公司監察人及其
    與被上訴人公司原負責人丙○○係夫妻關係，而持有被上訴
    人公司印鑑章之便，虛構其與被上訴人公司間債權債務關係
    ，由丙○○代表被上訴人公司簽發票號 WG0000000號、發票
    日民國90年1月14日、到期日91年4月15日、面額新台幣 (下
    同)433 萬元，及票號WG0000000號、發票日90年1月15日、
    到期日91年1月16日、面額635萬元之本票2紙 (下稱系爭本
    票)，並於94年3月31日持系爭本票向台灣基隆地方法院聲請
    本票准許強制執行，經該法院以94年度票字第229號裁定准
    許確定在案；嗣上訴人持上開裁定向原法院聲請強制執行，
    經原法院94年度執字第5732號強制執行事件受理，並查封被
    上訴人公司之動產，被上訴人乃提起本件債務人異議之訴，
    其起訴聲明為：原法院94年度執字第5732號清償票款強制執
    行事件就被上訴人所有如起訴狀附表 (即指封切結書，見原
    審卷第9至11頁)所示動產所為之強制執行程序，應予撤銷，
    此有起訴狀在卷可稽。可見被上訴人起訴之訴訟標的法律關
    係為被上訴人就起訴狀附表即指封切結書所列載查封動產之
    撤銷訴權，其訴訟性質係屬形成之訴。而原審以被上訴人之
    主張有理由，惟認判決主文倘依被上訴人上開聲明內容，僅
    將原執行程序撤銷，則該判決主文所顯示之既判力範圍將不
    及於被上訴人 (即執行債務人)之其他財產，造成被上訴人
    之債務人異議之訴雖然勝訴，惟上訴人仍得以同一執行名義
    對於被上訴人再行聲請強制執行之情形，乃不受被上訴人起
    訴聲明之拘束，逕行判決：「被告 (指上訴人)不許依本院
    民國94年4月20日94年度票字第229號裁定之執行名義對原告
    (指被上訴人)強制執行」，亦有起訴狀、判決書在卷足憑 (
    見原審卷第4至8頁、第219至223頁)。
三、按除有規定外，法院不得就當事人未聲明之事項為判決，民
    事訴訟法第 388條定有明文。是經查民事訴訟採不干涉主義
    ，凡當事人所未聲明之利益，不得歸之於當事人，所未提出
    之事實及證據，亦不得斟酌之。倘法院認當事人之聲明及陳
    述有不明瞭或不完足者，應行使闡明權，亦即向當事人發問
    或曉諭，令其陳述事實，或為其他必要之聲明及陳述。惟遍
    查全卷，原審始終未就被上訴人起訴聲明為任何闡明，亦未
    就該聲明範圍曉諭當事人為適當完全之辯論，遽於判決主文
    變更被上訴人之聲明，而對上訴人逕為實體之敗訴判決，致
    生突襲性裁判之結果，已剝奪上訴人之審級利益，其訴訟程
    序難謂無重大瑕疵。兩造既未合意由本院自為實體之裁判，
    以補正上開訴訟程序之瑕疵，並一致請求將本件廢棄發回原
    法院審理，則為維持審級制度，自有將本事件發回原審法院
    更為裁判之必要。從而，上訴人指摘原判決不當，求予廢棄
    發回原審法院更為裁判，以維審級之利益，自屬有理由。爰
    不經言詞辯論，將原判決廢棄，發回原審法院重行審理，以
    符法制。
四、據上論結，本件上訴為有理由，依民事訴訟法第451條第1項
    、第453條，判決如主文。
中    華    民    國    95    年    8     月    17    日
                    民事第十庭
                        審判長法  官  阮富枝
                              法  官  陳財旺
                              法  官  吳麗惠
正本係照原本作成。
如不服本判決，應於收受送達後20日內向本院提出上訴書狀，其
未表明上訴理由者，應於提出上訴後20日內向本院補提理由書狀
（均須按他造當事人之人數附繕本）上訴時應提出委任律師或具
有律師資格之人之委任狀；委任有律師資格者，另應附具律師資
格證書及釋明委任人與受任人有民事訴訟法第466條之1第1項但
書或第2項（詳附註）所定關係之釋明文書影本。
中    華    民    國    96    年    8     月    21    日
                              書記官  陶美玲
附註：
民事訴訟法第466條之1（第1項、第2項）：
對於第二審判決上訴，上訴人應委任律師為訴訟代理人。但上訴
人或其他法定代理人具有律師資格者，不在此限。
上訴人之配偶、三親等內之血親、二親等內之姻親，或上訴人為
法人、中央或地方機關時，其所屬專任人員具有律師資格並經法
院認為適當者，亦得為第三審訴訟代理人。


司法院資訊處製作；財團法人民間司法改革基金會備份。
